【裁判字號】    89,簡上,479
【裁判日期】    900420
【裁判案由】    損害賠償
【裁判全文】
臺灣臺中地方法院民事判決  八十九年度簡上字四七九號
    上  訴  人  己○○
    訴訟代理人  癸○○
    上  訴  人  甲○○
    訴訟代理人  戊○○
    上  訴  人  辛○○
    訴訟代理人  癸○○
                戊○○
    上  訴  人  乙  ○
    訴訟代理人  丙○○
    上  訴  人  子○○
    上  訴  人  戊○○
    上  訴  人  丁○○
    訴訟代理人  癸○○
    上  訴  人  庚○○
    被  上訴人  丑○○
    訴訟代理人  壬○○
右當事人間請求損害賠償事件，上訴人對於中華民國八十九年九月十三日臺灣臺中地
方法院臺中簡易庭八十九年度豐簡字第二二一號第一審簡易判決提起上訴，本院判決
如左：
    主      文
上訴駁回。
第二審訴訟費用由上訴人連帶負擔。
    事      實
甲、上訴人方面：
    上訴人庚○○、甲○○、辛○○、戊○○到場陳述，而上訴人己○○、乙○、子
    ○○、丁○○未於言詞辯論期日到場，惟據其以前之陳述，均稱：
  一、聲明：
    （一）原判決廢棄。
    （二）右廢棄部分，被上訴人在第一審之訴駁回。
    （三）如受不利判決，願供擔保免為假執行。
  二、陳述：除與原判決記載相同者，茲引用之外，補稱：
    （一）按民法上侵權行為要件係故意或過失『不法』侵害他人之權利，始足當之
          。上訴人於陳情函上連署，其內容：「蠻橫獨行，貪贓枉法，不知自重‧
          ‧‧」等語，其中「蠻橫獨行」、「不知自重」係對被上訴人性格上之描
          述，依一般社會價值判斷，對於被上訴人之名譽應難構成傷害，獨「貪贓
          枉法」涉及被上訴人人格上不法指控，方有探究是否侵害被上訴人名譽之
          必要。惟被上訴人於民國八十七年間擔任羅馬大地第五期之管委會財務委
          員，於卸任時，依法應將擔任管理委員會主委之相關帳冊交付新任之主任
          委員鮑淑妹，詎被上訴人拒絕交付帳冊，有故意隱匿帳冊之嫌，另被上訴
          人於擔任財務委員期間僱請擔任委員之謝仰生承攬社區機電保養工程，違
          反利益迴避原則，上訴人基於一般經驗法則及合理懷疑，認被上訴人「拒
          絕交付帳冊」及「僱請自己熟識之委員承攬工程，且未經比價之過程」之
          情形以觀，任何人皆會懷疑被上訴人有「貪贓枉法」之不法行為，上訴人
          並非無的放矢，復以，被上訴人長期擔任管委會要職，其管理行為係屬「
          公眾之事項」，應受全體住戶之監督及評價，並非單純私德之評價，被上
          訴人之行為既屬可受公評之事項，如因自己之不法行為（拒絕交付帳冊）
          導致上訴人認知違法，上訴人實欠缺故意或過失傷害被上訴人名譽之「不
          法意圖」，原審認上訴人有妨害名譽之故意，應負損害賠償之責，即不無
          斟酌之餘地。
    （二）被上訴人拒絕交付帳冊之事實，業經鈞院判決上訴人勝訴在案，足見被上
          訴人確有不法佔有帳冊及帳目不清之情形。
    （三）上訴人書寫陳情函寄發予教育部軍訓處、台灣省教育廳軍訓室、私立致用
          商工之用意，僅是要求被上訴人交出帳冊，並無毀謗之意。
    （四）上訴人庚○○部分當庭表示撤回上訴。
  三、證據：除援用第一審所提證據外，補提本院八十八年度自字第九二一號刑事判
            決影本一份、台中縣大雅鄉公所函影本五份、移交清冊影本一份為證。
乙、被上訴人方面：
  一、聲明：上訴駁回。
  二、陳述：除與原判決記載相同者，茲引用之外，補稱：
    （一）上訴人之行為當然妨害被上訴人之名譽，並使被上訴人因而無法升任上校
          。
    （二）被上訴人不同意上訴人庚○○撤回上訴。
  三、證據：除援用第一審所提證據外，補提機電管理保養合約書影本一份、移交清
            冊影本一份為證。
    理      由
一、本件上訴人己○○、乙○、子○○、丁○○均未於言詞辯論期日到場，核無民事
    訴訟法第三百八十六條各款所列情形，爰依被上訴人之聲請，由其一造辯論而為
    判決。
二、按上訴人於終局判決前，得將上訴撤回；但被上訴人已為附帶上訴者，應得其同
    意，民事訴訟法第四百三十六條之一第三項、第四百五十九條第一項定有明文。
    上訴人庚○○於言詞辯論期日以言詞撤回上訴，揆諸前揭規定，自無庸經被上訴
    人之同意，是以，上訴人庚○○部分之訴訟程序業經上訴人撤回上訴而終結，合
    先敘明。
三、本件被上訴人起訴主張：上訴人與被上訴人均係「羅馬大地第五期」社區之住戶
    ，詎上訴人與其他社區住戶，竟基於共同毀損被上訴人名譽之故意，於八十八年
    二月間，共同連署書立內容不實之陳情信函後，分別寄發至被上訴人所服務之教
    育部軍訓處、台灣省教育廳軍訓室、私立致用商工等機關單位，而該不實之信函
    之指控，對於被上訴人之名譽、精神，均造成嚴重之損害，上訴人迄今未表示任
    何道歉之意，顯有共同不法侵害之故意，因本於民法第一百九十五條侵權行為損
    害賠償之法律關係，求為命上訴人各給付新台幣（下同）五萬元及自起訴狀繕本
    送達之翌日起至清償日止按年息百分之五計算之法定遲延利息之判決。上訴人則
    以被上訴人身為財務委員，於卸任後，竟拒絕交付帳冊，上訴人連署書寫陳情函
    寄送被上訴人服務之機關單位之用意，僅是要求被上訴人交付帳冊，並無毀謗名
    譽之意，且因被上訴人擔任財務委員期間，將社區工程私自發包與熟識之住戶承
    攬，一般人均足以產生「貪贓枉法」之合理懷疑，而所謂之「蠻橫獨行」、「不
    知自重」者，僅係性格之描述，並非毀謗之語亦明等語，資為抗辯。
二、上訴人起訴主張被上訴人共同書立陳情函指述上訴人「蠻橫獨行」、「不知自重
    」、「貪贓枉法」等情，並具名連署後，寄發與被上訴人所服務之教育部軍訓處
    、台灣省教育廳軍訓室、私立致用商工等機關單位等情，業據提出陳情函影本一
    份為證，被上訴人亦不爭執，自堪信為真實。至於上訴人主張前開陳情函業經造
    成被上訴人名譽之損害等情，被上訴人則否認上情，辯稱：「蠻橫獨行」、「不
    知自重」僅係描述被上訴人之性格，而「貪贓枉法」僅係因被上訴人未經依合法
    程序即將社區工程發包與熟識之住戶承攬，衡之常情，均足以使人產生「貪贓枉
    法」之合理懷疑，又寄發陳情函之用意，僅是希望被上訴人交付帳冊，並無毀謗
    名譽之意圖等語，並提出本院八十八年度自字第九二一號刑事判決為證。經查：
    （一）按不法侵害他人之身體、健康、名譽、自由、信用、隱私、貞操或不法侵
          害其他人格法益而情節重大者，被害人雖非財產上之損害，亦得請求賠償
          相當之金額；其名譽被侵害者，並得請求回復名譽之適當處分，民法第一
          百九十五條第一項定有明文。而名譽為人格之社會評價，名譽有無侵害，
          應以社會上對其評價是否貶損以為斷，至於刑法上妨害名譽罪之成立，固
          以公然侮辱或意圖散佈於眾而指摘或傳述足以毀損他人名譽之事為要件，
          惟在民法上，若已將足以毀損他人名譽之事表白於特定第三人，縱未至公
          然侮辱之程度，且無散佈於眾之意圖，亦應認係名譽之侵害，蓋既對於第
          三人表白足以毀損他人名譽之事，則其人之社會評價，不免因而受有貶損
          ，最高法院八十六年度台上字第三０五號著有判決。是以，上訴人被訴誹
          謗案件，雖經本院刑事庭判決無罪確定，此有本院八十八年度自字第九二
          一號刑事判決在卷可稽，然上訴人之行為是否構成民事上侵害名譽之行為
          ，自不受刑事判決認定之影響，合先敘明。
    （二）上訴人寄發連署之陳情書，指摘被上訴人貪贓枉法、不知自重、蠻橫獨行
          等情，業如前述，關於「貪贓枉法」、「蠻橫獨行」、「不知自重」等指
          摘之用辭，並非一般智識之人所得容忍接受，而被上訴人擔任教官職務，
          從事教學輔導學生之工作，對於名譽之重視程度，猶見一般，是以，上訴
          人陳情函內指述之前開用辭，已足以貶損被上訴人之個人名譽。又上訴人
          將陳情書寄發與被上訴人任職之私立致用商工、台灣省教育廳軍訓室、教
          育部軍訓處等機關單位，依據一般行政機關處理陳情案件之流程，係由相
          關單位之承辦人員擬具簽呈提出處理意見，呈請上級長官核批後，再進行
          函覆，在處理過程中，業足已將陳情函中不實指述之內容，表白於特定之
          第三人，雖未達公然散佈、公然侮辱之程度，然亦已造成被上訴人個人名
          譽之傷害，是以，上訴人寄發連署書立陳情函之行為，業已侵害被上訴人
          之名譽，應堪認定，被上訴人據以請求賠償精神上之損害，亦屬有據，上
          訴人所辯，要難採信。
    （三）本院斟酌被上訴人名譽遭受侵害之程度，尚屬輕微，而上訴人寄發陳情函
          之用意，主要係為處理社區公共事務，其行為或有不當，然亦情有可原，
          又被上訴人為少校教官，上訴人為公司會計、家庭主婦、工人、機械技術
          員等勞動工作，經濟狀況尚可等一切情狀，認本件被上訴人請求上訴人各
          賠償五萬元，合計四十萬元之精神慰撫金，尚嫌過高，應予核減為五萬元
          ，方屬公允。
    （四）按數人共同不法侵害他人權利者，連帶負損害賠償責任，民法第一百八十
          五條第一項前段定有明文。又按數人負同一債務，對於債權人各負全部給
          付之責之連帶債務，其債權人得對於債務人中之一人或數人，或其全體同
          時，或先後請求全部或一部之給付；而該連帶債務，因連帶債務人中之一
          人為清償、代物清償、提存、抵銷或混同而債務消滅者，他債務人亦同免
          其責任，民法第二百七十二條、第二百七十三條、第二百七十四條分別定
          有明文。上訴人共同連署書立陳情函之行為，自已該當於共同侵權行為之
          構成要件，應負連帶賠償之責，是以，上訴人對於前開五萬元之精神慰撫
          金之同一債務，各負全部給付之責，但如上訴人中之一人已為給付者，其
          他債務人即同免其責任，附此敘明。
三、綜上所述，本件被上訴人主張上訴人共同連署書立陳情函寄發與被上訴人服務之
    教育部軍訓處、台灣省教育廳軍訓室、私立致用商工等機關單位，指控被上訴人
    貪贓枉法、不知自重、蠻橫獨行，造成被上訴人名譽之損害等情為可採，上訴人
    所辯均為無可取。依民法第一百九十五條第一項侵權行為損害賠償之規定，被上
    訴人自得請求上訴人賠償因名譽受損所致之精神損害。從而，被上訴人本於侵權
    行為之法律關係，請求上訴人給付五萬元及自起訴狀繕本送達之翌日即八十九年
    五月二十五日起至清償日止，按年息百分之五計算之利息，為有理由，應予准許
    。至於被上訴人逾此範圍之請求，洵屬無據，為無理由，應予駁回。是則原審判
    命上訴人各給付五萬元及自八十九年五月二十五日起至清償日止，按年息百分之
    五計算之利息，如其中一上訴人及其他共同連帶債務人中之一人已履行給付，其
    他上訴人即免給付義務之判決，於法並無不合。上訴意旨指摘原判決不當，求予
    廢棄改判，為無理由，應予駁回其上訴。
四、據上論結，本件上訴為無理由，依民事訴訟法第四百三十六條之一第三項、第四
    百四十九條第一項、第八十五條第二項，判決如主文。
中      華      民      國    九十      年      四      月     二十     日
                              臺灣臺中地方法院民事第一庭
~B審判長法  官  王重吉
~B      法  官  吳蕙玟
~B      法  官  巫淑芳
右為正本係照原本作成。
不得上訴。
中      華      民      國    九十      年      四      月     二十三   日
~B書 記 官


司法院資訊處製作；財團法人民間司法改革基金會備份。
